【裁判字號】    97,消債更,628
【裁判日期】    971014
【裁判案由】    更生事件
【裁判全文】
臺灣臺南地方法院民事裁定          97年度消債更字第628 號
聲  請  人    祕麗華
上列當事人因消費者債務清理事件聲請更生，本院裁定如下：
    主  文
聲請駁回。
聲請費用由聲請人負擔。
    理  由
一、按債務人與金融機構協商成立者，不得聲請更生或清算，但
    因不可歸責於己之事由，致履行顯有重大困難者，不在此限
    ；本條例施行前，債務人依金融主管機關協調成立之中華民
    國銀行公會會員辦理消費金融案件無擔保債務協商機制與金
    融機構成立之協商，準用前項之規定，消費者債務清理條例
    第151 條第5項、第6項分別定有明文。又聲請更生或清算不
    合程式或不備其他要件者，法院應以裁定駁回之，但其情形
    可以補正者，法院應定期間先命補正，復為同條例第8 條所
    明定。衡諸債之關係，係以當事人間之信賴關係為基礎，為
    社會經濟組織之重要支柱，故當事人於以法律行為追求自己
    之利益之際，亦應顧及對方之利益，並考量債權債務在社會
    上之作用，本於誠實及信用之原則，行使債權及履行債務。
    是對於已陷入經濟上困境之消費者，若任其於惡性循環之債
    務窘境中生存，將衍生嚴重之社會問題，難以維持安定之社
    會經濟秩序，故為兼顧債權人、債務人雙方之利益，對陷於
    經濟上困境之消費者，乃允其於消費者債務清理條例施行後
    ，得選擇以重建型之更生程序或清算型之清算程序清理其債
    務，藉以妥適調整債務人與債權人及其他利害關係人間之權
    利義務關係，保障債權人獲得公平受償，並謀求消費者經濟
    生活之重建復甦機會。惟對於已與金融機構協商成立，或於
    本條例施行前，已依金融主管機關協調成立之中華民國銀行
    公會會員辦理消費金融案件無擔保債務協商機制與金融機構
    成立協商之債務人，若非因不可歸責於己之事由，致履行顯
    有重大困難，自有違債權契約為誠信契約之本旨，故依消費
    者債務清理條例第151 條第6 項準用同條第5 項前段之規定
    ，不得聲請更生或清算，應駁回其更生之聲請，始能避免肇
    致道德危險。
二、本件聲請意旨略以：聲請人前曾依照中華民國銀行公會會員
    辦理消費金融案件無擔保債務協商機制，約定每月應還款金
    額為新臺幣18,352元，然聲請人每個月薪資約28,000元，房
    貸每月15,000元、協商金額18,352元，實在入不敷出。因此
    有不可歸責於己致履行協商條件顯有重大困難之事由，符合
    消費者債務清理條例第3條、第151條第5項但書之規定，爰
    依上開規定，提出財產及收入狀況說明書、債權人清冊、債
    務人清冊，聲請更生等語。
三、經查：
（一）債務人於本件更生聲請前，已依金融主管機關協調成立之
      中華民國銀行公會會員辦理消費金融案件無擔保債務協商
      機制成立協商，約定自96年1月份起，分96期，每月18,
      352元分期償還，至全部清償完畢完止，有債務人提出之
      協議書及無擔保債務還款計畫書在卷可憑，堪信為真實。
（二）債務人雖主張每各月薪資約28,000元，房貸每月15,000元
      、協商金額18,352元，實在入不敷，無法繼續繳款，有不
      可歸責於己致履行協商條件顯有重大困難之事由云云，惟
      查：
   1、消費者債務清理條例第151條第5、6項規定：「債務人與金
      融機構協商成立者，不得聲請更生或清算。但因不可歸責
      於己之事由，致履行顯有重大困難者，不在此限。本條例
      施行前，債務人依金融主管機關協調成立之中華民國銀行
      公會會員，辦理消費金融案件無擔保債務協商機制與金融
      機構成立之協商，準用前項之規定。」所謂因不可歸責於
      己之事由，致履行顯有重大困難之情形，應係指債務人與
      最大債權金融機構協商「成立後」，債務人之經濟狀況、
      生活等客觀事實有顯著變動者而言，亦即債務清償方案成
      立後，固由債務人按其條件履行，惟須於其後發生情事變
      更，在清償期間因不可歸責於己之事由，而有收入或收益
      不如預期或支出增加之情形，致該還款方案履行困難甚或
      履行不能，始能聲請更生或清算。此項規定旨在避免債務
      人任意毀棄已成立之協商，濫用更生或清算之裁判上債務
      清理程序，況該債務清償方案係經當事人行使程序選擇權
      所為之債務清理契約，債務人自應受該還款協議所拘束。
   2、次查：本件債務人於財產及收入狀況說明書自陳，其自95
      年1月1日起迄97年6月31止，每月薪資收入均維持在28,00
      0元、每月必要支出為27,502元，足徵債務人於債務清償
      期間並無債務增加或財產收入減少之重大變化，且參以土
      地及建物登記謄本所載，債務人於84年11月22日向台灣土
      地銀行申請房貸而設定最高限額抵押借款2,620,000元，
      並約定每月分期攤還，另於94年8月12日設定第二順位抵
      押權予債權人黃秀英，擔保借款650,000元，然債務人於
      96年1月間就無擔保借款成立還款協商時，勢必已考量其
      本身收入、支出狀況以決定還款之金額是否為其所能負擔
      ，債務人協商時之收入及支出情況，既與本件聲請更生時
      未有不同，而無情事變更情形，自無「不可歸責於己之事
      由，致履行顯有重大困難」之情事存在。是以，債務人所
      主張每月收入扣除房貸及生活必要支出約27,502元後，已
      不足支付協商月付款之情形，既為協商當時已存在之事實
      ，而非協商成立後始發生之情事，債務人仍願意以每月還
      款18,352元之條件與債權銀行達成協商合意，依誠實信用
      原則，債務人自當依約履行，縱債務人為償還債務，必須
      經歷履行期間較不寬裕之經濟生活，然此乃債務人於負擔
      債務時即得預見，債務人更應樽節開支，戮力還款，自不
      得於與金融機構成立協商後，又率爾聲請依更生程序清理
      其債務。
四、綜上所述，債務人於消費者債務清理條例施行前，既已與金
    融機構之債權人依金融主管機關協調成立之中華民國銀行公
    會會員辦理消費金融案件無擔保債務協商機制成立協商，且
    又無因不可歸責於己致履行顯有重大困難之事由，則其聲請
    更生，顯然違背消費者債務清理條例第151條第6項準用同條
    第5 項前段之規定，且上開欠缺又屬無從補正，從而，依上
    開說明，應予駁回其更生之聲請，爰裁定如主文。
中    華    民    國    97    年    10    月    14    日
                  民事第二庭    法  官  田玉芬
上為正本係照原本作成
如對本裁定抗告須於裁定送達後10日內向本院提出抗告狀，並應
繳納抗告費新台幣1,000元整。
中    華    民    國    97    年    10    月    14    日
                                書記官  劉紀君


司法院資訊處製作；財團法人民間司法改革基金會備份。
